臺灣板橋地方法院民事判決　九十年度訴字第四六四號
　　原　　　告　乙○○
　　　　　　　　丙○○
　　被　　　告　甲○○
右當事人間請求損害賠償事件，本院判決如左：
    主      文
被告應將坐落台北縣三峽鎮○○段二六三之二地號土地上如附圖所示黑色部分，面積
六平方公尺之廢棄土石清理完竣，回復瀝青柏油路面之原有狀態，供原告通行。
原告其餘之訴駁回。
訴訟費用由被告負擔。
本判決原告勝訴部分，於原告以新台幣壹拾萬元為被告供擔保後，得假執行。
原告其餘假執行之聲請駁回。
    事實及理由
一、原告主張：原告與訴外人董家銘、董耀文、董耀煌、董建宏共有坐落台北縣三峽
    鎮○○段二六三、二六四之一、二六四之二、二六四之十、二六四之十四地號五
    筆土地（下稱原告共有土地），被告則於民國八十七年十二月二十五日向王爺公
    祭祀公業承租坐落於同地段二六三之一、二六三之二、二六四之六、二六四之七
    地號土地（下稱被告承租土地）後，搭建攤販出租他人牟利，而與原告所共有土
    地相鄰，並迭因道路通行問題發生糾紛。惟查原告共有土地正前方約與被告承租
    土地平行，相連通十五米愛國路，而原告共有土地左側係以溝渠與黃昏市場相連
    後再接中華路，右側為臨大漢溪（目前稱三峽河）之堤防，後方與第三人所有之
    同地段二六二、二六一之一地號土地相連再接二十米復興路引道（兩側各有五米
    人行步道，目前稱接介壽路之三峽大橋引道），故原告共有土地，除利用被告承
    租土地對外與愛國路相通外，無法接通其他公路，即無法為通常使用。從而，原
    告共有土地利用被告承租土地對外連絡，為最適宜之方式，依法有民法第七百八
    十七條第一項鄰地通行權之適用。詎被告竟於八十九年四月二十二日起僱工強行
    載運廢土及石頭傾倒在其承租之系爭二六三之二地號上如附圖所示黑色部分，面
    積六平方公尺之土地，致嚴重妨害原告共有土地之通行，被告以此強暴方式，妨
    害原告等共有人使用土地之所有權及通行權事實，業經臺灣高等法院九十年度上
    易字第七八五號刑事判決判處被告拘役五十日，如易科罰金以三百元折算一日確
    定在案。又原告原自八十七年六月一日起至八十九年五月三十一日止，將上開共
    有土地出租予訴外人李建龍，每月租金新臺幣（下同）十萬元，是倘被告不阻礙
    原告之通行，則原告自可順利將上開共有土地繼續出租，而可預期獲有每月十萬
    元之利益。又原告乙○○就上開共有土地之所有權應有部分為二分之一，原告丙
    ○○則就上開共有土地僅有所有權應有部分十分之一，惟因其餘四位共有人（應
    有部分各為十分之一）於起訴前，即將對被告損害賠償債權讓與原告丙○○，且
    原告亦以九十年七月三日更正暨準備書狀送達被告，作為民法第二百九十七條第
    一項債權讓與之通知，故原告依民法第七百八十七條第一項、第一百八十四條第
    一項前段規定，請求被告應將系爭二六三之二地號土地回復原狀，供原告通行，
    並給付原告無法繼續出租共有土地所受租金利益之損害等語。並聲明：（一）被
    告應將坐落台北縣三峽鎮○○段二六三之二地號土地上如附圖所示黑色部分，面
    積六平方公尺之廢棄土石清理完竣，回復瀝青柏油路面之原有狀態，供原告等通
    行。（二）被告應給付原告各四十萬元及自八十九年十二月廿九日起至清償日止
    ，按年息百分之五計算之利息。（三）被告應自八十九年十二月二十二日起至第
    一項廢棄土石清除完竣日止，按月賠償原告各五萬元。（四）願供擔保，請准宣
    告假執行。
二、被告則以：其所承租之系爭二六三之二地號土地上如附圖所示黑色部分，因地面
    坑洞，時常積水，致有機車跌倒受傷，為安全起見，才用土填平，惟其另留有約
    一米多通道讓機車出入，可自由通行，而且現場泥土已經壓平，其未阻止原告通
    行。再者，原告共有土地之出入並不只系爭二六三之二地號土地上如附圖所示黑
    色部分，其共有土地後方通過第三人土地，亦可從堤防旁邊接到介壽路。又原告
    共有土地，並無正常使用，所以並無對任何人造成損害，其承租人李建龍係因租
    金太高，所以不繼續承租等語，資為抗辯。並聲明：原告之訴駁回。
三、得心證之理由：
    （一）按土地因與公路無適宜之聯絡，致不能為通常使用者，土地所有人得通行
          周圍地以至公路，民法第七百八十七條第一項前段定有明文，此即袋地所
          有人之通行權。而所謂與公路無適宜聯絡，即指土地所有人之土地與公路
          隔離，全無進出之通路或雖有進出之通路，但不適宜者而言。又所謂「致
          不能為通常使用」，亦即是否為土地通常使用所必要，應按土地之位置、
          地勢、面積或其他用途定之，不以從來使用之方法為標準。復按民法創設
          鄰地通行權，原為發揮袋地之利用價值，使地盡其利，增進社會經濟之公
          益目的，是以袋地無論由所有權或其他利用權人使用，周圍地之所有權及
          其他利用權人均有容忍其通行之義務。民法第七百八十七條規定土地所有
          權人鄰地通行權，依同法第八百三十三條、第八百五十條、第九百十四條
          之規定準用於地上權人、永佃權人或典權人間，及各該不動產物權人與土
          地所有權人間，不外本此立法意旨所為一部分例示性質之規定而已，要非
          表示於所有權以外其他利用權人間即無相互通行鄰地之必要而有意不予規
          定。從而鄰地通行權，除上述法律已明定適用或準用之情形外，於其他土
          地利用權人相互間（包括承租人、使用借貸人在內），亦應援用「相類似
          案件，應為相同之處理」之法理，為之補充解釋，以求貫徹（最高法院七
          十九年五月二十九日第二次民事庭會議決議參照）。
    （二）本件原告主張其共有土地正前方約與被告承租土地平行，相連通十五米愛
          國路，而原告共有土地左側係以溝渠與黃昏市場相連後再接中華路，右側
          為臨大漢溪（目前稱三峽河）之堤防，後方與第三人所有台北縣三峽鎮○
          ○段第二六二、二六一之一地號土地相連再接二十米復興路引道（兩側各
          有五米人行步道，目前稱接介壽路之三峽大橋引道）等情，業據其提出台
          北縣三峽鎮地籍圖謄本、建築線指定圖、現況計劃圖、現場照片二十九幀
          為證，並經本院於九十一年七月十八日至現場履勘屬實，有本院勘驗筆錄
          及現場圖在卷可按，復為被告所不爭執，自堪信為真實。是以本院審酌原
          告共有土地之四周，一側為黃昏市場阻隔，無法與台北縣三峽鎮○○路相
          通，一側與大漢溪相鄰，一側與第三人所有土地相鄰，須通行該第三人所
          有土地始得至台北縣三峽鎮○○路，一側則與被告承租土地相鄰，須通行
          被告承租土地始得至台北縣三峽鎮○○路等現場情形，原告共有土地顯然
          與公路隔離而無適宜之聯絡。再查，原告共有土地之地目為田，面積總計
          為三千四百五十平方公尺，現為空地，有土地登記謄本五份及現場照片在
          卷可憑，則衡諸一般社會通念及供作耕種之使用收益目的，原告共有土地
          顯然欠缺適宜通道以供農耕機械之相關車輛進出使用，而確有不能為通常
          使用之情形。是以，原告應已具備必要通行權之要件，而有通行周圍土地
          以至公路之權利，堪予認定。
    （三）次查，原告有通行周圍土地以至公路之通行權，已如前述，而被告既屬原
          告共有土地之周圍土地之承租人，自負有容忍原告通行之義務。被告雖辯
          稱：原告共有土地之出入並不只系爭二六三之二地號土地上如附圖所示黑
          色部分，其共有土地後方通過第三人土地，亦可從堤防旁邊接到介壽路等
          語，惟按有通行權人，應於通行之必要範圍內，擇其周圍地損害最少之處
          所及方法為之，民法第七百八十七條第二項定有明文，本院審酌原告所主
          張通行之系爭二六三之二地號土地上通道面積（即附圖所示黑色部分），
          僅有六平方公尺，即可對外與巷道相接，且該通道係屬被告承租土地上用
          以供他人設攤後所餘通路，原即鋪有柏油路面供作通行，可容行人及一般
          自用小客車之進出，反觀原告共有土地之另一側，則須經過第三人所有之
          台北縣三峽鎮○○段第二六二、二六一之一地號二塊土地，始得與公路聯
          絡，其距離明顯較遠，因通行使用之面積亦顯然較多，是原告請求依原有
          通道即利用系爭二六三之二地號土地上如附圖所示黑色部分，六平方公尺
          之土地通行，並未逾必要之程度，堪認係鄰地損害最少之處所之方法為之
          ，故原告之主張，應屬正當。
    （四）原告又主張被告於八十九年四月二十二日起僱工強行將載運廢土及石頭傾
          倒在系爭二六三之二地號土地如附圖所示黑色部分，致嚴重妨害原告共有
          土地之通行，被告以此強暴方式，妨害原告等共有人使用土地之所有權及
          通行權事實，業經臺灣高等法院九十年度上易字第七八五號刑事判決判處
          被告拘役五十日，如易科罰金以三百元折算一日確定在案等事實，業據其
          提出現場照片足資佐證，且經本院調閱臺灣高等法院九十年度上易字第七
          八五號之偵審刑事案卷（含臺灣板橋地方法院檢察署八十九年度偵字第一
          一七四二號、本院八十九年度易字第四六五四號案卷）查明屬實，被告雖
          辯稱其因地面坑洞，時常積水，致有機車跌倒受傷，為安全起見，才用土
          填平，其另留有約一米多通道讓機車出入云云，惟參諸偵查案卷所附被告
          傾倒土石當天之現場照片，可知被告所傾倒之廢土明顯高於地表甚多，已
          形成不規則之沙丘，而使一般機、汽車無法進出，足認被告之意非在填平
          坑洞，其為辯詞，顯非可採，是被告以不法手段侵害原告之袋地所有人之
          通行權，自堪認定。
    （五）按民法第七百八十七條所規定之袋地所有人之通行權，係屬法律為調和相
          鄰不動產之利用，而就所有人間所定之權利義務關係，即相鄰關係，性質
          上乃為所有權本身之擴張或限制，應屬民法上之物權。又按被告按因故意
          或過失，不法侵害他人之權利者，負損害賠償責任，民法第一百八十四條
          第一項前段定有明文。查，被告於八十九年四月二十二日，以廢土及石頭
          傾倒在系爭二六三之二地號土地，嚴重妨害原告共有土地之通行等情，已
          如前述，被告故意不法侵害原告之袋地所有人之通行權，亦即土地所有權
          ，自應負損害賠償責任。
    （六）又按負損害賠償責任者，除法律另有規定或契約另有訂定外，應回復他方
          損害發生前之原狀；損害賠償，除法律另有規定或契約另有訂定外，應以
          填補債權人所受損害及所失利益為限。而依通常情形，或依已定之計劃設
          備，或其他特別情事，可得預定之利益，視為所失利益，民法第二百十三
          條第一項、第二百十六條第一項、第二百十六條第二項分別定有明文。本
          件原告主張被告承租之系爭二六三之二地號土地上如附圖所示黑色部分，
          於被告傾倒廢土、石頭前，原係鋪設瀝青柏油路面供為通行之情，業據其
          提出現場照片二幀在卷可憑，且為被告所自認，揭諸前開規定，被告自應
          負責將系爭二六三之二地號土地如附圖所示黑色部分，由其所傾倒之廢土
          及石頭清除，回復瀝青柏油路面之原有狀態。至於原告另主張其共有土地
          自八十七年六月一日起出租予李建龍作為停車場，每月租金十萬元，倘被
          告不阻礙原告之通行，則原告自可順利將上開共有土地繼續出租，而可預
          期獲有每月十萬元之利益，被告應賠償其所失利益云云，固據其提出租賃
          契約書影本一件為憑，並經證人即承租人李建龍證述在卷，惟依證人李建
          龍證稱：其（即自八十七年六月一日起）承租原告共有土地滿二年，應該
          承租到八十九年五月間，後來考慮成本關係，不再承租，原告土地與前方
          向愛國路的土地有糾紛也是考慮因素之一，因為兩造有糾紛，如果前面土
          地不讓我們通過，怕惹麻煩，租期也屆滿，也考慮降低成本，也怕有糾紛
          麻煩等語（見本院九十年八月十七日言詞辯論筆錄），足認證人李建龍之
          所以僅承租原告共有土地至八十九年五月止，係因租賃契約之期限至當時
          屆滿，原告既未能證明其共有土地於八十九年六月以後，證人李建龍甚或
          他人仍有承租之計劃，尚難認此部分之租金收入係屬原告可得預定之利益
          ，是原告主張被告應賠償其每月租金十萬元之所失利益云云，要非正當。
    （七）從而，原告依民法第七百八十七條第一項、第一百八十四條第一項前段規
          定，主張被告應將系爭二六三之二地號土地上如附圖所示黑色部分，面積
          六平方公尺之廢棄土石清理完竣，回復瀝青柏油路面之原有狀態，供原告
          通行，為有理由，應予准許；至原告主張被告應給付原告各四十萬元，及
          自八十九年十二月二十九日起至清償日止，按年息百分之五計算之利息，
          暨自八十九年十二月二十二日起至清除廢棄土石日止，按月賠償原告各五
          萬元部分，則無理由，應予駁回。
    （八）兩造其餘之陳述及所提其他證據，或於判決之結果無影響，或於本案之爭
          點無涉，自不須逐一斟酌論述，併此敘明。
    （九）原告陳明願供擔保，聲請宣告假執行，經核其勝訴部分，並無不合，爰酌
          定相當擔保金額准許之，至原告敗訴部分，其假執行之聲請，已失所附麗
          ，併予駁回。
四、訴訟費用負擔之依據：民事訴訟法第七十九條但書。
中　　　華　　　民　　　國　　九十一　　年　　　十一　月　      一  　　日
                                臺灣板橋地方法院民事第三庭
~B法　官　葉靜芳
右正本證明與原本無異。
如不服本判決，應於判決送達後廿日內，向本院提出上訴狀。
中　　　華　　　民　　　國　　九十一　　年　　　十一　月　　　　八　　　日
~B法院書記官　陳金鳳
